【裁判字號】    99,消債更,328
【裁判日期】    991109
【裁判案由】    聲請更生程序
【裁判全文】
臺灣高雄地方法院民事裁定           99年度消債更字第328號
聲  請  人  甲○○
上列當事人聲請消費者債務清理事件，本院裁定如下：
    主      文
聲請人即債務人甲○○自民國九十九年十一月九日下午四時起開
始更生程序。
命司法事務官進行本件更生程序。
    理      由
一、聲請意旨略以：聲請人即債務人甲○○前向金融機構辦理自
    用住宅借款、消費貸款、信用卡契約等致積欠有擔保及無擔
    保債務計新臺幣（下同）5,187,009 元，因無法清償債務，
    而於民國96年間依金融主管機關協調成立之中華民國銀行公
    會會員辦理消費金融案件無擔保債務協商機制，與各債權銀
    行達成分期還款協議，同意自96年2 月起，於每月10日以37
    ,700元依各債權銀行債權金額比例清償各項債務至全部清償
    為止，惟當時聲請人每月尚須繳納房屋貸款19,000元，加上
    日常生活開銷，協商金額已超出聲請人之負擔，聲請人自已
    無力償還債務，是聲請人未依前開分期還款協議繼續履行，
    乃不可歸責於聲請人之事由所致，而聲請人現已不能清償債
    務，復未經法院裁定開始清算程序或宣告破產，爰依法聲請
    准予裁定更生等語。
二、按「債務人不能清償債務或有不能清償之虞者，得依本條例
    所定更生或清算程序，清理其債務。」，消費者債務清理條
    例第3 條定有明文。衡以消費者與金融機構間債之關係之發
    生，係依契約自由原則及相互間之信賴為基礎，此為社會經
    濟活動得以維繫及發展之重要支柱，債務人經濟窘迫，固不
    應任其自生自滅，債權人一方之利益，仍不能因之摒棄不顧
    。是債務人於協商程序中，自應本於個人實際財產及收支狀
    況，依最大誠信原則，商討解決方案。如終究不能成立協商
    ，於聲請更生或清算時，法院審酌上開條文所謂「不能清償
    或有不能清償之虞」，自宜綜衡債務人全部收支、信用及財
    產狀況，評估是否因負擔債務，而不能維持最基本之生活條
    件；所陳報之各項花費，是否確屬必要性之支出；如曾有協
    商方案，其條件是否已無法兼顧個人生活之基本需求等情，
    為其判斷之準據。
三、經查：
（一）聲請人前向各金融機構辦理自用住宅借款、消費貸款、信
      用卡契約等致積欠有擔保債務2,565,000 元及無擔保債務
      2,622,009 元，聲請人於96年間依金融主管機關協調成立
      之中華民國銀行公會會員辦理消費金融案件無擔保債務協
      商機制，與各債權銀行達成分期還款協議，同意自96年2
      月起，於每月10日以37,700元依各債權銀行債權金額比例
      清償各項債務至全部清償為止，聲請人依約履行8 期後，
      於96年9 月起已毀諾未依約履行，嗣聲請人積欠之上開有
      擔保債務，前經本院99年度司執字第26 219號執行事件拍
      賣聲請人之自用住宅，於99年7 月16日拍定，已全數清償
      等情，此有財團法人金融聯合徵信中心前置協商專用債權
      人清冊、安泰銀行通知函、無擔保還款債務還款計畫、本
      院99年度司執字第26219 號執行命令、函文及分配表等在
      卷可稽（卷第17-19 頁、第139 頁、第140 頁、第258-25
      9 、第283-287頁），堪認上情屬實。
（二）聲請人陳報名下無財產，現任職於山立通運股份有限公司
      擔任駕駛員工作，勞工保險投保薪資為42,000元，其95年
      至98年度依年度所得申報稅後資料核計，各年之月平均收
      入為52,444元、63,298元、61,046元、59,933元，而99年
      2 月至6 月收入分別為47,279元、56,197元、55,341元、
      56,051元、52,972元，是其99年平均每月薪資所得約為53
      ,568元等情，此有勞工保險被保險人投保資料表、財產歸
      屬資料清單、綜合所得稅資料清單、在職證明書、薪資明
      細表等附卷可證（卷第162-163 頁、第8-10頁、第255-25
      8 頁、第254 頁、第27-31 頁），均認屬實，是應以聲請
      人99年平均每月薪資所得53,568元為核算其償債能力之基
      礎。
（三）支出部分，聲請人有未成年子女黃馨儀及配偶楊雅如受其
      扶養乙節，有聲請人之戶籍謄本在卷可憑（卷第34-35 頁
      ）。按直系血親相互間，互負扶養之義務，民法第1077條
      第1 項、第1114條第1 款定有明文。查，聲請人之配偶楊
      雅如名下無財產，其95、96年依年度所得申報稅後資料核
      計，各年之月平均收入為22,910元、144 元，97、98年度
      均無收入（卷第260-262 頁、第73頁），依其97、98年度
      均無收入觀之，其確屬不能維持生活而需聲請人扶養，該
      扶養費用部分，參照民法第1118、1119條規定，其負扶養
      義務之程度，亦應考量其目前身負債務之窘境，所負擔之
      扶養義務能力，自非比一般，是本院認應以98年度綜合所
      得稅受扶養人每人免稅額82,000元計算，其每人每月扶養
      費用為6,833 元【計算式：82,000÷12=6,833，元以下4
      捨5 入】，自應以此列計。至聲請人主張需負擔未成年子
      女黃馨儀之扶養費用，查聲請人之女黃馨儀為97年生，尚
      未成年，且近2 年均無財產或所得資料，有財產歸屬及綜
      合所得資料清單在卷可參（卷第120-122 頁），堪認未成
      年子女黃馨儀確屬不能維持生活而需聲請人扶養，另因黃
      馨儀患有先天性心房中隔缺損（卷第178 頁），需由聲請
      人之配偶楊雅如在家照顧而無法外出工作，是聲請人陳稱
      需獨立負擔子女之扶養費，尚屬有據，該扶養費用部分，
      本院認亦應以98年度綜合所得稅受扶養人每人免稅額82,0
      00元計算，其每人每月扶養費用為6,833 元，自應以此列
      計。另聲請人主張自用住宅前經本院拍賣，故其現與家人
      需租屋居住，租金每月為7,000 元，有房屋租賃契約書在
      卷可證（卷第290 頁），本院考量聲請人一家三口同住，
      而其餘家屬楊雅如、黃馨儀均受聲請人扶養，復參以本院
      係以受扶養人每人免稅額列計扶養費之支出乙節，上開租
      金之支出尚屬合理，故應予以採計。至聲請人個人日常生
      活必要費用部分，審酌聲請人負債之現況，基於社會經濟
      活動之互賴及誠信，該日常生活所需費用，自應節制開支
      ，不得有超越一般人最低生活標準之享受，否則反失衡平
      ，本院仍依上開同一標準，以99年度高雄市每人每月最低
      生活費標準為11,309元，則聲請人每月最低生活費除有特
      殊情形並有證據證明者外，自宜以此為度，始得認係必要
      支出。
（四）綜上所述，依聲請人平均每月收入53,568元為核算基礎，
      扣除個人日常生活所需之必要費用11,309元、租金7,000
      元，及扶養未成年子女黃馨儀及配偶楊雅如各6,833 元後
      ，僅餘21,593元【計算式：53,568－11,309－7,000 －6,
      833 －6,833 ＝21,593】，而聲請人目前負債總額為2,62
      2,009 元，以上開餘額按月攤還結果，如不計利息，約10
      年期間始能清償完畢，如加計利息負擔，其還款年限顯然
      更長，有違消費者債務清理條例協助債務人重建更生之立
      法本意。而聲請人96年毀諾時，按內政部社會司所公告96
      年度高雄市每人每月最低生活費標準10,708元計算，則以
      聲請人96年協商時陳報每月平均收入55,000元扣除每月個
      人日常生活所需之必要費用10,708元及自用住宅房屋貸款
      19,000元，僅餘25,292元，確已不足清償每月協商款37,7
      00元，短期或可勉力為之，但終難以為繼，致不能履約，
      並無違常。因此，聲請人無法依協議繼續償還，既係因客
      觀收入不足所致，非因協議後故有浪費或其他不利償還之
      行為，應認已盡相當之償還誠意，實有不可歸責於聲請人
      之事由，致履行顯有重大困難。從而，聲請人主張已不能
      清償債務，聲請本院准予更生，依所舉事證及本院調查結
      果，即無不合。
四、末按「法院開始更生程序之裁定，應載明其年、月、日、時
    ，並即時發生效力。」、「法院裁定開始更生或清算程序後
    ，得命司法事務官進行更生或清算程序，必要時得選任律師
    、會計師或其他適當之自然人或法人一人為監督人或管理人
    。」，消費者債務清理條例第45條第1 項、第16條第1 項分
    別定有明文。本件聲請人其目前收入及財產狀況，不能履行
    債務，依聲請人其目前收入及財產狀況，未償之債務亦屬不
    能清償，有如上述。此外，復查無聲請人有消費者債務清理
    條例第46條各款所定駁回更生聲請等事由，有本院民事紀錄
    科查詢表及臺灣高等法院被告前案紀錄表在卷可憑。且聲請
    人既非從事營業活動而屬受薪之消費者，所負無擔保或無優
    先權之債務總額亦未逾1,200 萬元。從而，聲請人聲請更生
    ，洵屬有據，應予准許，爰命司法事務官進行本件更生程序
五、依消費者債務清理條例第11條第1 項、第45條第1 項、第16
    條第1 項，裁定如主文。
中    華    民    國    99    年    11    月    9     日
                      民事庭   法  官  邱泰錄
以上正本證明與原本無異。
本裁定已於99年11月9日下午4時公告。
本件不得抗告。
中    華    民    國    99    年    11    月    9     日
                               書記官  梁竫

司法院資訊處製作；財團法人民間司法改革基金會備份。
